【裁判字號】    90,訴,65
【裁判日期】    900808
【裁判案由】    侵權行為損害賠償
【裁判全文】
臺灣高等法院民事判決  九十年度訴字第六五號
      原      告  乙○○
      被      告  甲○○
右當事人間因侵權行為損害賠償刑事附帶民事訴訟事件，經本院刑事庭移送前來，本
院判決如左︰
    主    文
被告應給付原告新臺幣貳拾柒萬陸仟玖佰肆拾捌元及自民國九十年三月八日起至清償
日止按年息百分之五計算之利息。
原告其餘之訴駁回。
訴訟費用由被告負擔百分之六，餘由原告負擔。
原告假執行之聲請駁回。
    事    實
甲、原告方面：
壹、聲明：
一、被告應給付原告新臺幣（下同）四百四十四萬一千九百四十八元，及自附帶民事
    訴訟訴狀繕本送達翌日起至清償日止，按年息百分之五計算之利息。
二、原告願供擔保，請准宣告假執行。
貳、陳述：
一、民國八十八年三月七日，訴外人楊余好聽到被告於屋外大聲叫，並破壞磁磚，
    遂與之發生爭吵，後原告（楊余好之子）聽到爭吵出來察看，而另一訴外人許素
    貞（原告之弟妹）因恐雙方發生爭執，遂作勢阻擋原告，豈知被告竟持鐵鎚攻擊
    原告頭部，致原告當場血流如注，昏倒在地，而受有「鼻骨開放骨折、臉部裂傷
    六公分」等之傷害。被告前述所為，業經基隆地方法院八十八年度訴字第六八三
    號刑事判決，科處有期徒刑六月在案。
二、依民法第一百八十四條第一項前段、第一百九十三條第一項及第一百九十五條第
    一項，被告應賠償原告之損害金額如下：
    (一)醫療費用部分：被告支出醫療費用計一千九百四十八元。
    (二)減少工作收入部分：原告以駕駛營業大貨車為業，每日之基本運費收入為八千
      元。自被告於八十八年三月七日傷害原告，致原告無法工作之日起，至八十八
      年九月七日原告得以重新工作之日止，期間六個月，則原告減少工作收入部分
      之損失為一百四十四萬元。
    (三)精神上損害賠償部分：按被告因細故以鐵鎚傷害原告頭部，使原告受有前述「
      鼻骨開放骨折、臉部裂傷六公分」等之傷害，迄今鼻道仍未通復，所受傷害是
      否得以完全康復仍在未定之數。被告所致原告之傷害，除使原告日常生活極其
      不便、痛苦不堪外，身心亦因恐懼鼻道無法康復而承受極大之痛苦，是請求被
      告賠償原告精神上損害賠償三百萬元。
三、原告為小學畢業，自己買大貨車開，每月收入十八萬元，沒有存款、不動產。
、證據：提出診斷證明書、醫療費用單、貨運業運費證明書、大友瀝青混凝土股份
    有限公司付款簽收簿及燃料稅、牌照稅、汽車保險費證明單據等件為證。
乙、被告方面：
壹、聲明：
一、原告之訴及假執行之聲請均駁回。
二、如受不利之判決，願供擔保請准宣告免為假執行。
貳、陳述：
一、本件因楊余好之夫楊松林於八十八年三月七日上午七時三十分修繕房屋時，造成
    被告房屋牆壁發生龜裂，被告遂前往楊余好之住處大成街三十一號欲找楊松林理
    論，於其門前先與楊余好發生爭執，嗣原告並下樓加入爭執，原告與楊余好母子
    二人，竟共同基於重傷害被告之犯意聯絡，由原告持鋸子、楊余好持除草刀圍擊
    被告，致被告左眼外傷性眼球破裂併玻璃體出血視網膜剝離，而毀敗一目之視能
    ，於此混亂之中，被告為免遭進一步之傷害，始持鐵鎚進行反擊。被告縱於反擊
    時，不慎傷及乙○○，惟乃被告於左眼受傷之際，實施正當防衛之結果。
二、按獨立之民事訴訟，其裁判不受刑事判決認定事實之拘束，最高法院四十八年台
    上字第七一三號著有判例可稽。本件原告縱為被告實施正當防衛時不慎誤傷，惟
    此乃原告母子先毆擊被告所致，被告亦得主張過失相抵。
三、又依證人即原告之嫂許素貞於八十八年四月三十日警訊時之供述觀之，益證楊余
    好係持除草刀，原告則持鋸子，且於被告與楊余好單獨爭執時，被告並未受傷，
    待原告下樓加入爭執，並與楊余好共同圍擊被告，致被告受傷，證人許素貞此時
    為免事態擴大，始自後拉開原告，而不慎跌倒甚明，衡情證人許素貞與楊余好、
    乙○○皆為同居一處之親屬，其證言已難免迴護楊余好及原告，其於警訊時仍為
    此項供述，足證被告係遭楊余好及原告圍擊受傷之際，始進行反擊。
四、就原告請求賠償之項目及金額部分：
    (一)醫療費用部分：原告如確係於被告實施正當防衛時不慎受傷，被告願支付原告
      所支出之醫療費用一千九百四十八元。
    (二)減少工作損失部分：原告主張每日開大貨車之薪資為八千元不實在，另原告於
      警局時自承其無法工作的時間為十二天，被告對此部分不爭執，其餘均否認。
    (三)精神慰藉金部分：本件原告雖受有「鼻骨開放骨折、臉部裂傷六公分」之傷，
      惟已經痊癒，並無「鼻道仍未通復」、「日常生活極其不便」等之情事，原告
      迄未證明其受有三百萬元之精神痛苦。
五、被告小學畢業，目前從事板模工程，每月收入約二萬元，無存款，亦無不動產。
丙、本院依職權向財政部台灣省北區國稅局函查原告乙○○八十七年及八十八年度所
    得稅申報資料。
    理    由
一、原告起訴主張：被告於民國八十八年三月七日與伊母即訴外人楊余好在伊住處外
    發生爭執，伊聽到爭吵出外察看，而另一訴外人許素貞因恐雙方發生爭執，遂作
    勢阻擋伊，豈知被告甲○○竟持鐵鎚攻擊伊頭部，致伊當場血流如注，昏倒在地
    ，而受有「鼻骨開放骨折、臉部裂傷六公分」等之傷害。爰依侵權行為之法律關
    係請求被告賠償伊所支出醫療費用新台幣（下同）一千九百四十八元、減少工作
    收入之損失一百四十四萬元及精神上損害三百萬元，共計四百四十四萬一千九百
    四十八元，並加計法定遲延利息等語。
    被告則以：本件乃原告與其母楊余好二人，共同基於重傷害伊之犯意，由乙○○
    持鋸子、楊余好持除草刀圍擊伊，致伊之左眼已達失明狀態，伊於混亂中，始持
    鐵鎚進行反擊，伊縱於反擊時，不慎傷及原告，惟乃實施正當防衛之結果。且原
    告係伊實施正當防衛時不慎誤傷，伊亦得主張過失相抵。又原告如確係因伊實施
    正當防衛時不慎受傷，伊願支付原告所支出之醫療費用一千九百四十八元，並對
    原告十二天無法工作部分不爭執，其餘均否認，且原告已經痊癒，並無精神上之
    痛苦等語，資為抗辯。
二、原告主張：被告於八十八年三月七日與伊母即訴外人楊余好在伊住處外發生爭執
    ，伊聽到爭吵出外察看，而另一訴外人許素貞因恐雙方發生爭執，遂作勢阻擋伊
    ，豈知被告竟持鐵鎚攻擊伊頭部，致伊當場血流如注，昏倒在地，而受有鼻骨開
    放骨折、臉部裂傷六公分等之傷害等情，業據提出長庚紀念醫院出具之診斷證明
    書一件為證（見本院附民卷四頁），被告對於原告受有上開傷害並不否認，惟辯
    稱：本件乃原告與其母楊余好二人，共同基於重傷害伊之犯意，由乙○○持鋸子
    、楊余好持除草刀圍擊伊，致伊之左眼已達失明狀態，伊於混亂中，始持鐵鎚進
    行反擊，伊縱於反擊時，不慎傷及原告，惟乃實施正當防衛之結果。且原告係伊
    實施正當防衛時不慎誤傷，伊亦得主張過失相抵等語，查：
    正當防衛係指對於現時不法之侵害，為防衛自己或他人之權利所為之行為，不負
    損害賠償責任，此觀民法第一百四十九條之規定自明。本件被告於上開時地因不
    滿原告之父楊松林於修繕房屋時，有造成其房屋牆壁龜裂情事，乃攜鐵鎚一支至
    原告住處，先以所持鐵鎚將楊松林住處之騎樓地磚敲破六塊，並以台語三字經辱
    罵楊松林，適原告之母楊余好（另犯重傷害罪上訴最高法院中）持鋸子、除草刀
    正欲出門砍竹子，見狀遂與被告發生口角爭執，原告在樓上聞聲下樓至門口查看
    ，亦與被告發生爭執，被告竟以所持鐵鎚毆打原告臉部，使原告受有上開傷害，
    並非誤傷等情，業據目擊證人楊松林及許素貞在警訊時證稱當時確看見被告以鐵
    鎚往原告之臉部之鼻骨敲下去，致原告受傷倒地等情甚詳，核與原告指述之情節
    相符，被告因而被依普通傷害罪判處有期徒刑六月確定等情，此有刑事一審及二
    審之判決正本各一件附卷可稽（見本院附民卷十頁至十七頁），為兩造所不爭。
    查被告當時係對原告父母先有不法侵害之行為，依上開民法第一百四十九條之規
    定，即核與正當防衛之要件不合，自不得主張正當防衛。又被告所為係其一方單
    獨故意侵害原告，原告對被告並無任何侵害行為，自無民法第二百十七條過失相
    抵之適用（最高法院六十八年台上字第九六七號判例參照）。綜上以觀，足見被
    告所辯要非可採，應堪信原告之主張為真實。
    按因故意不法侵害他人之權利者，負損害賠償責任。又不法侵害他人之身体或健
    康者，對於被害人因此喪失或減少勞動能力，或增加生活上之需要時，應負損害
    賠償責任。又不法侵害他人之身体、健康者，被害人雖非財產上之損害，亦得請
    求賠償相當之金額，民法第一百八十四條第一項前段、第一百九十三條第一項、
    第一百九十五條第一項分別定有明文。本件被告不法侵害原告之身體，既經認定
    ，原告依上開規定，請求被告負損害賠償責任，即無不合。茲就原告請求被告賠
    償之金額應否准許，分述如左：
  (一)醫療費一千九百四十八元部分：業據原告提出長庚紀念醫院出具之醫療費用收據
    二件為證（見本院附民卷五頁至六頁），且為被告所不爭，依原告所受傷害及上
    開收據載明治療費別，核均屬治療上之必要費用，應予准許。
  (二)工作損害金一百四十四萬元部分：原告主張其受傷後自八十八年三月七日起至八
    十八年九月七日止，需休養六個月之時間不能工作，其以駕駛營業大貨車為業，
    每日之基本運費收入為八千元，其減少工作收入部分之損失為一百四十四萬元，
    固據提出長庚紀念醫院出具之診斷書一紙為證（見本院訴字卷二三頁），惟被告
    辯稱原告每日薪資之收入沒有那麼高，亦無須休養六個月之久，原告於警局時已
    自認其無法工作之時間為十二天，超過上開十二天部分為無理由云云，查依原告
    提出上開長庚紀念醫院出具之診斷證明書所示，原告自八十八年三月七日住院治
    療至同月十日出院，同月十一及同月三十日曾回診二次，建議休養二至四週等語
    ，是原告需休養不能工作之天數最多應為一個月甚明。則原告主張其應休養不能
    工作期間為六個月，被告抗辯原告休養期間應為十二天云云，均非可採。又本院
    命原告舉證證明其八十八年度全年度之所得資料，原告僅能提出其八十八年度一
    月至二月其做散工之部分所得資料影本（見本院卷三二頁至三三頁），原告自認
    無法提出該上開所得資料之原本（見本院卷二六頁），且原告亦無法提出該八十
    八年全年度之所得資料，被告亦否認上開影本之真正，本院乃依職權向財政部台
    灣省北區國稅局函調原告八十七年度及八十八年度之綜合所得稅申報資料，依上
    開所得稅申報資料所示，原告八十七年度申報全年度之薪資所得為三十萬元，申
    報八十八年度之薪資所得為二十九萬元（見本院訴字卷三九頁至四一頁）。準此
    以觀，原告受傷前後每月之薪資所得最多僅為二萬五千元左右，是原告主張其每
    日薪資所得為八千元，每月薪資所得為二十四萬元云云，即非有據。則原告請求
    其不能工作一個月之損害金於二萬五千元之範圍內應予准許，其逾此範圍之請求
    為無理由，應予駁回。
  (三)精神慰藉金三百萬元部分；原告主張被告因細故以鐵鎚傷害其頭部，使其受有前
    述鼻骨開放骨折、臉部裂傷六公分等之傷害，使其痛苦不堪外，身心亦因恐懼鼻
    道無法康復而承受極大之痛苦，因請求賠償其精神上損害三百萬元云云。查原告
    受傷多處，肉體、精神確受極大痛若，本院斟酌實際情況，及兩造之身分、地位
    、經濟能力，原告為小學畢業，從事駕駛大貨車運貨工作，每月收入約二萬五千
    元，沒有存款、不動產；被告則為小學畢業，目前從事板模工作，每月收入約二
    萬元，無存款，亦無不動產等一切情狀，認為原告請求三百萬元顯屬過高，應予
    核減為二十五萬元，方屬公允，其逾此數額之請求，為無理由，應予駁回。
  綜上所述，原告依侵權行為之法則，請求被告賠償之金額於二十七萬六千九百四十
  八元及自起訴狀繕本送達翌日即自九十年三月八日起至清償日止加計法定遲延利息
  部分，為有理由，應予准許。其逾此範圍之請求為無理由，應予駁回。原告敗訴部
  分其假執行之聲請，亦已失所依據，應併予駁回。
三、原告勝訴部分陳明願供擔保，請准宣告假執行一節，經核其勝訴部分之金額未逾
    一百萬元，本院於判決後已告確定，已無宣告假執行之必要，應予駁回。
據上論結：本件原告之訴為一部有理由，一部無理由，依民事訴訟法第七十九條但書
判決如主文。
中      華      民      國    九十      年      八      月      八      日
                                民事第四庭
                                    審判長法  官  李  瓊  蔭
                                          法  官  林  金  吾
                                          法  官  楊  豐  卿
右正本係照原本作成。
不得上訴。
原告如不服本判決，應於收受送達後二十日內向本院提出上訴書狀，其未表明上訴理
由者，應於提出上訴後二十日內向本院補提理由書狀（均須按他造當事人之人數附繕
本）上訴時應提出委任律師或具有律師資格之人之委任狀；委任有律師資格者，另應
附具律師及格證書及釋明委任人與受任人有民事訴訟法第四百六十六條之一第一項但
書或第二項（詳附註）所定關係之釋明文書影本。
中      華      民      國    九十      年      八      月      九      日
                                          書記官  殷  丹  妮
附註：
民事訴訟法第四百六十六條之一（第一項、第二項）：
對於第二審判決上訴，上訴人應委任律師為訴訟代理人。但上訴人或其法定代理人具
有律師資格者，不在此限。
上訴人之配偶、三親等內之血親、二親等內之姻親，或上訴人為法人、中央或地方機
關時，其所屬專任人員具有律師資格並經法院認為適當者，亦得為第三審訴訟代理人
。


司法院資訊處製作；財團法人民間司法改革基金會備份。
